臺灣宜蘭地方法院刑事裁定　　　　　 95年度聲更(二)字第1號
聲明異議人　乙○○
　　　　　　　　　　中華民國旅行許可證號：0000000000號
上列異議人因聲明異議案件，不服本院民國94年2月18日94年度
聲字第94號裁定而提起抗告，經臺灣高等法院以94年3月16日94
年度抗字第149號撤銷原裁定發回本院後，仍不服本院94年6月30
日94年度聲更字第1號裁定而提起抗告，經臺灣高等法院復以94
年8月29日94年度抗字第536號撤銷原裁定發回本院後，仍不服本
院94年9月22日94年度聲更（一）字第1號裁定而提起抗告，經臺
灣高等法院以94年10月20日94年度抗字第704號駁回抗告後，仍
不服而提起再抗告，經最高法院以95年6月8日95年度台抗字第24
0號裁定撤銷原裁定發回臺灣高等法院後，經臺灣高等法院復以
95年6月20日95年度抗更（一）字第2號撤銷原裁定發回本院，本
院裁定如下：
    主  文
異議駁回。
    理  由
一、聲明異議意旨略以：異議人乙○○前於民國92年7月間以探
    親名義合法入境臺灣地區，嗣因涉犯偽造文書罪及違反臺灣
    地區與大陸地區人民關係條例，於同年12月4日經桃園縣警
    察局八德分局（下稱八德分局）逮捕，並自該時起拘禁至93
    年4月14日始解送內政部警政署大陸人民宜蘭處理中心（下
    稱宜蘭處理中心）收容，並於同年11月29日經臺灣宜蘭地方
    法院檢察署檢察官核發93年度執明字第1253號執行指揮書而
    解送宜蘭監獄執行其所犯之偽造文書案件經本院判處之有期
    徒刑1年2月迄今。是合計聲請人自92年12月4日起至93年11
    月29日止，遭拘禁在八德分局及宜蘭處理中心之期間共為11
    月23日，理應符合折抵刑期之規定，然執行檢察官卻未將前
    述拘禁期間折抵其因犯偽造文書之案件所判處之有期徒刑1
    年2月刑期，爰依刑事訴訟法之規定聲明異議等語。
二、按：
（一）「進入臺灣地區之大陸地區人民，有下列情形之一者，治
      安機關得逕行強制出境。但其所涉案件已進入司法程序者
      ，應先經司法機關之同意：未經許可入境者。經許可
      入境，已逾停留、居留期限者。從事與許可目的不符之
      活動或工作者。有事實足認為有犯罪行為者。有事實
      足認為有危害國家安全或社會安定之虞者」、「前項大陸
      地區人民，於強制出境前，得暫予收容，並得令其從事勞
      務」、「第一項大陸地區人民有第一項第三款從事與許可
      目的不符之活動或工作之情事，致違反社會秩序維護法而
      未涉有其他犯罪情事者，於調查後得免移送簡易庭裁定，
      由治安機關逕行強制出境」、「進入臺灣地區之大陸地區
      人民，涉及刑事案件，經法官或檢察官責付而收容於第二
      項之收容處所，並經法院判決有罪確定者，此收容之日數
      ，以一日抵有期徒刑或拘役一日或刑法第四十二條第四項
      裁判所定之罰金額數」，臺灣地區與大陸地區人民關係條
      例第18條第1項、第2項、第3項、第4項分別定有明文。從
      而，大陸地區人民若有上列條例第18條第1項所列5款情形
      之一者，原則上治安機關得逕行強制出境，出境前得暫予
      收容；但其所涉案件已進入司法程序者，則需經司法機關
      同意始得為之；如係涉及刑事案件，經法官或檢察官責付
      而收容於收容處所，其後經法院判決有罪確定者，其收容
      日數得折抵刑期。
（二）現行檢察機關辦理刑事訴訟案件應行注意事項第39點規定
      ：「檢察官對於因涉嫌犯罪在偵查中之外國人、大陸地區
      人民或香港及澳門居民，依本法（指刑事訴訟法）第93條
      或第228條第4項規定實施訊問後，認有聲請羈押之必要者
      ，應向法院聲請羈押，不宜命警察機關收容以代羈押，如
      無聲請羈押之必要，予以釋放或命具保、責付或限制住居
      時，宜立即將上開處分內容通知移送機關，由移送機關轉
      知收容主管機關本其權責，根據客觀之事實及法律之規定
      ，自行決定對該涉案之外國人、大陸地區人民或香港及澳
      門居民是否予以強制收容」、「對於前項受收容人涉嫌之
      偵查案件，應速偵速結，避免延宕而影響受收容人之權益
      ，於案件偵查終結時並應儘速通知移送機關」。是依此要
      點規定，檢察官於偵查中對於涉嫌刑事案件之大陸地區人
      民，依刑事訴訟法規定實施訊問後，應按照該法之規定，
      依據案情，決定向法院聲請羈押或命具保、責付、限制住
      居或釋放。又檢察官如形式上未為責付之處分，出具責付
      書，但實際上係於訊問後將涉嫌刑事案件之大陸地區人民
      交由警察機關自行收容於相關處所，則此檢察官訊問後將
      大陸地區人民交予警察機關之行為，應等同責付，否則即
      有命警察機關收容以代羈押之嫌。再者，被告或犯罪嫌疑
      人因拘提或逮捕到場者，應即時訊問，檢察官於訊問後，
      應依據案情，決定向法院聲請羈押或命具保、責付、限制
      住居或釋放，為刑事訴訟法第93條第1項、第2項所明定（
      另就傳喚到庭者，刑事訴訟法第28條第4項亦有相同之規
      定），若警察機關未將經拘提或逮捕之涉嫌刑事案件之大
      陸地區人民，移送檢察官訊問，而係經由檢察官指示不移
      送人犯而暫收容於相關處所，不問檢察官之指示係口頭電
      話指示或書面之概括指示（含檢察署與警方間之聯繫辦法
      或約定），均應認此指示亦與責付同，而與責付有同等效
      力，以避免檢察官命警察機關收容以代羈押之問題。且如
      此解釋，方能與刑事訴訟法相關規定相合，並避免產生檢
      察官不願或疏於以責付方式處理，造成規避上開條例第18
      條第4項適用之結果。至於法務部94年3月16日法檢字第09
      40800924號，針對「大陸地區女人為來臺工作，與臺灣地
      區男子於大陸虛偽合意結婚，以探親名義來臺，並向臺灣
      之戶政機關登記結婚，嗣後在外打工且逾居留期間為警查
      獲，先收容於分局拘留所後再轉送大陸人民收容中心，事
      後查得該女子假結婚來臺，以該大陸女子觸犯刑法第214
      條之偽造文書案件函送地檢署偵辦。經檢察官聲請簡易處
      刑後，由法院判刑三月確定。其收容期間可否折抵刑期？
      」之法律問題，結論固謂：「依臺灣地區與大陸地區人民
      關係條例第18條第4項之規定須該大陸人民經法官或檢察
      官責付而收容於收容處所者方可折抵，該大陸女子並未隨
      案移送，其未經檢察官責付而收容，既經明文於法條，即
      不應折抵。否則，若依肯定說之見解，第18條第4項豈非
      具文」云云。惟此係針對最初非因刑事案件遭查獲之案例
      ，與本件情形是否相同，尚有疑義，自不宜直接比附援引
      （實際上，應經檢察官訊問而未訊問，致使無責付處分，
      才會使上開條例第18條第4項規定形同具文），合先敘明
      。
三、經查：
（一）本件異議人即受刑人乙○○因涉嫌偽造文書等刑事案件，
      於92年12月6日經八德分局員警逮捕後，經警方依臺灣地
      區與大陸地區人民關係條例第18條第1項、第2項之規定，
      職權將異議人收容，並於同年12月17日以德警分刑字第09
      230026225號報告書移臺灣桃園地方法院檢察署檢察官偵
      查後，再由八德分局承辦員警依職權以93年4月14日德警
      分陸字第0933002617號函逕行將異議人移送宜蘭處理中心
      等情，業據承辦員警甲○○於本院調查時結證明確【見本
      院95年度聲更（二）字第1號卷第26頁】，並有附於臺灣
      桃園地方法院檢察署93年度偵字第3833號偵查卷內之前揭
      逮捕通知書、筆錄、移送書、函文在卷可稽。另再觀之臺
      灣桃園地方法院檢察署93年度偵字第3833號偵查卷內所附
      資料，該案承辦檢察官於93年3月9日所批示之第一次辦案
      進行單（見該偵查卷第33頁），係指示書記官向承辦員警
      查詢異議人乙○○是否仍在台灣？可見承辦檢察官於93年
      3月9日前，仍未對異議人進行任何訊問，亦未以口頭將異
      議人責付於收容處所或對八德分局員警有何指示甚明。又
      該案承辦檢察官嗣於同年4月16日第二次批示辦案進行單
      （見該偵查卷第86頁）時，本訂於同年月26日開庭，並欲
      向八德分局提訊異議人，然因異議人業經八德分局以93年
      4月14日德警分陸字第0933002617號函逕行將異議人移送
      宜蘭處理中心收容而無法提訊，始於93年6月1日以桃檢清
      往93偵字第3833號函知宜蘭處理中心將於同年6月8日前往
      該中心訊問異議人，並由檢察事務官屆時在宜蘭處理中心
      進行訊問等情，此有附上開偵查卷內之前揭函文及報到單
      、筆錄可資佐證，益徵該案承辦檢察官自始至終均未親自
      訊問異議人乙○○，是該案承辦檢察官並未指示八德分局
      員警帶回異議人後予以責付收容，或對八德分局員警有何
      將異議人為任何處分之指示，彰彰明甚。
（二）總上所陳，異議人於93年11月29日發監執行前，在八德分
      局與宜蘭處理中心之收容期間，乃治安機關依前述臺灣地
      區與大陸地區人民關係條例第18條第1項、第2項之規定，
      職權將異議人暫收容於治安機關之拘留所或收容於內政部
      設置之大陸地區人民處理中心，顯非屬同法第18條第4項
      所稱之經法官或檢察官之責付而收容於收容處所，詳如前
      述，是異議人所指上開收容期間，因與該條例第18條第4
      項之折抵刑期之規定有間，且揆諸首開現行之檢察機關辦
      理刑事訴訟案件應行注意事項第39點之規定，均仍無法將
      異議人於發監執行前之收容期間依該要點予以折抵刑期。
（三）至於異議人另主張「異議人遭收容雖不符合臺灣地區與大
      陸地區人民關係條例第18條第4項之規定，然異議人於入
      監服刑之前既然遭收容於警局及宜蘭處理中心，該收容期
      間自應準用臺灣地區與大陸地區人民關係條例第18條第4
      項之規定，予以折抵刑期，方屬公平。」云云，惟查，關
      於大陸地區人民有未經許可入境、經許可入境，已逾停留
      或居留期限、從事與許可目的不符之活動或工作、有事實
      足認為有犯罪行為、有事實足認為有危害國家安全或社會
      安定之虞者，於強制出境前之收容，於何種情形下得以折
      抵刑期，立法者於立法時已衡量一切情形，經過權衡利弊
      得失後，方決定「經法官或檢察官責付而收容者」，始可
      折抵刑期，至於「由警方依職權移送收容者」，則不可折
      抵刑期，基於「明示其一，排除其他」之原則，適用法律
      者自不得再比附援引類推適用臺灣地區與大陸地區人民關
      係條例第18條第4項之規定，而謂「由警方依職權移送收
      容者」，亦可折抵刑期，否則臺灣地區與大陸地區人民關
      係條例第18條第4項之規定將失去其規範之目的，而形同
      具文。是異議人前揭主張，顯然無據，自不足採。
（四）綜上所述，異議人以其發監執行前之收容期間未經折抵其
      經本院判處之有期徒刑1年2月，而對臺灣宜蘭地方法院檢
      察署檢察官簽發之93年度執明字第1253號執行指揮書之徒
      刑執行之指揮，認有不當而聲明異議，並無理由，應予駁
      回。
（五）至於八德分局於92年12月4日查獲異議人乙○○後，何以
      未隨案移送臺灣桃園地方法院檢察署？此非本院所得審究
      之範圍，更與異議人得否折抵刑期無關，特此敘明。
四、依刑事訴訟法第486條，裁定如主文。
中　　華　　民　　國　　96　　年　　1　　月  　　3　　日
                  刑事第三庭法  官  劉家祥
以上正本證明與原本無異。
如不服本裁定，應於裁定送達後5日內，向本院提出抗告狀。（
應附繕本）
                            書記官  邱淑秋
中　　華　　民　　國　　96　　年　　1 　　月　　4 　　日
